臺灣高等法院民事判決
110年度家上更一字第16號
上  訴  人  鄧美    
訴訟代理人  蘇彥文律師
被 上訴 人  臺灣基隆地方檢察署檢察官
訴訟代理人  臺灣基隆地方檢察署檢察事務官蔡岳潭
上列當事人間確認收養關係存在事件，上訴人對於中華民國107
年12月4日臺灣基隆地方法院第一審判決（107年度親字第18號）
提起上訴，經最高法院發回更審，本院於111年6月1日言詞辯論
終結，判決如下：
    主      文
上訴駁回。
第二審及發回前第三審訴訟費用由上訴人負擔。
    事實及理由
一、上訴人主張：伊於日治時期昭和17年1月8日（即民國31年1
    月8日）出生，原名李美代子，臺灣光復後申請戶籍登記姓
    名為李月美，於36年5月3日為鄧接種、鄧洪珠（下稱鄧接種
    2人）收養、撫育，改名為甲○。嗣鄧接種2人之子洪連發退
    伍返家，鄧接種將伊充作洪連發之養女，惟雙重收養有違民
    法第1075條，伊與洪連發年紀僅差16歲，亦違反民法第1073
    條，其收養無效，伊仍為鄧接種養女。因鄧接種2人、洪連
    發均已死亡，爰以被上訴人為被告，求為確認伊與鄧接種2
    人間收養關係存在之判決（原審為上訴人敗訴之判決，上訴
    人不服，提起上訴）。上訴聲明：㈠原判決廢棄；㈡確認上訴
    人與鄧接種2人間之收養關係存在。
二、被上訴人則以：請綜合相關證據依法判決等語，資為抗辯。
三、按確認收養關係存否，為家事事件法第3條所定甲類訴訟事
    件，若訟爭身分關係被告一方均死亡，家事事件法雖未如否
    認子女之訴、子女否認推定生父之訴、母再婚後所生子女確
    定生父之訴，有以檢察官為被告之特別規定（家事事件法第
    63條第3項、第65條第3項參照）。惟養子女之身分地位、財
    產權，同受憲法保障，本於有權利斯有救濟之訴訟權保障意
    旨，雖法無明文，但有立法不完善而形成法律漏洞時，審判
    者應為法之續造填補，以維護其身分地位或法律上之權益。
    養親子關係之存否，常涉家庭倫常秩序，身分上有統一確定
    必要，本質上具公益性，被告之人均死亡時，自得類推適用
    家事事件法第63條第3項、第65條第3項規定，以檢察官為被
    告（最高法院109年度台上字第1940號民事判決意旨參照）
    。本件上訴人主張其與鄧接種2人間有收養關係存否，因鄧
    接種2人皆已死亡，該身分關係存否具公益性，依上說明，
    上訴人以被上訴人為被告提起本件訴訟，自無不合。
四、又按確認法律關係之訴，非原告有即受確認判決之法律上利
    益者，不得提起，民事訴訟法第247條第1項前段定有明文。
    所謂即受確認判決之法律上利益，係指因法律關係之存否不
    明確，致原告在私法上之地位有受侵害之危險，此項危險得
    以對於被告之確認判決除去者。查，上訴人提起本件確認收
    養關係存在之訴，主張其為鄧接種2人之養女，因戶籍登記
    不正確，其申請補填養父母姓名為鄧接種2人，亦遭基隆○○○
    ○○○○○○107年3月22日基安戶字第1070000864號函駁回（見原
    審卷第50至51頁），致影響其繼承鄧接種遺產之身分及財產
    關係，得以本件確認訴訟排除其法律上不安定之狀態，揆諸
    前揭說明，其提起本件訴訟自有即受確認判決之法律上利益
    。
五、本院之判斷：　　
　㈠經查，上訴人於日治時期昭和17年1月8日（即民國31年1月8
    日）出生，原名李美代子，本生父母為李同枝、李簡順，臺
    灣光復後登記姓名李月英。戶籍記載其「於36年5月3日經……
    鄧接種收養為養女遷出」，遷入鄧接種戶內後，上訴人改名
    甲○，記事欄記載其養父為鄧接種之子洪連發、養母為洪連
    發配偶鄧林梅，嗣洪連發於36年7月15日死亡，上訴人仍設
    籍於鄧接種戶內，其戶籍親屬細別欄記載為「亡長子洪連發
    之養女」，上訴人於47年間與許銀城結婚、49年間離婚，自
    50年1月5日起至同年9月9日再婚前，則由鄧接種監護，鄧接
    種、鄧洪珠依序於64年3月11日、50年7月31日死亡等情，有
    戶籍謄本、戶籍登記簿在卷可稽（原審卷第15至49頁），兩
    造對上情亦無爭執（本院卷第57頁），堪信真實。
　㈡按關於親屬之事件，在民法親屬編修正前發生者，除民法親
    屬編施行法有特別規定外，不適用修正後之規定；又收養子
    女，應以書面為之，但自幼撫養為子女者，不在此限，民法
    親屬編施行法第1條後段，及修正前民法第1079條分別定有
    明文。修正前民法第1079條所謂自幼，係指未滿7歲；所稱
    撫養則指以有收養他人之子女為自己之子女之意思養育在家
    而言（司法院31年院字第2332號解釋意旨參照）。養子女與
    養父母之關係，須收養者有以他人之子女為子女之意思而收
    養之，始能發生，若僅有養育之事實而無以之為子女之意思
    ，則被養育者，自不能取得養子女之身分。查，上訴人自36
    年5月3日起住於鄧接種戶內，為鄧接種2人撫養，為兩造所
    不爭執（本院卷第57頁），依前揭說明，鄧接種2人與上訴
    人是否具有收養關係，仍須視鄧接種2人有無收養上訴人為
    子女之意思，以為認定。次查，證人鄧地證稱：上訴人自幼
    為鄧接種2人養育，洪連發為上訴人之養父，上訴人稱鄧接
    種2人為「阿公」、「阿嬤」，稱洪連發及其配偶鄧林梅為
    養父母等語（原審卷第102、103、105頁）；證人李同海亦
    稱上訴人稱鄧接種「阿公」，未曾聽聞上訴人稱鄧接種「爸
    爸」等語（原審卷第114、115頁）；核均與上訴人自承其稱
    呼鄧接種為「阿公」，鄧接種訃文上其稱謂為「孫」等語（
    原審卷第104頁）相符；且上訴人所提南陽鄧姓族譜亦將上
    訴人列為鄧接種之孫女（本院卷第97至99頁）。綜合上情，
    鄧接種辦理收養上訴人之手續，考量雙方年齡差距較大，而
    將之登記為洪連發之養女，鄧接種2人顯係以上訴人為孫而
    養育之，雙方亦以祖孫相稱，鄧接種2人並無共同收養上訴
    人為子女之意，即無從依修正前民法第1079條規定成立收養
    關係。
　㈢至上訴人雖稱其被鄧接種收養之初，係稱鄧接種「養父」，
    至洪連發返家後方改稱鄧接種為「阿公」云云。然其此部分
    主張，與鄧地證稱上訴人自收養之初即稱鄧接種為「阿公」
    等語相違（見原審卷第105頁），衡酌上訴人於36年5月3日
    設籍鄧接種戶內時，年僅5歲，洪連發於時隔2月餘之36年7
    月15日即死亡，顯見洪連發參戰歸來至其死亡時隔甚短，斯
    時上訴人甚為年幼，與洪連發相處時間短暫，此部分記憶是
    否明晰無誤，即屬有疑，復查無其他證據足認上訴人此項主
    張屬實，自難採信。再者，養子從收養者之姓為收養關係成
    立後之效果，並非收養關係成立之要件，無從僅以姓氏之變
    更，遽推論收養關係存在；況洪連發為鄧接種之子，因從母
    姓而姓洪，洪連發收養上訴人後，基於鄧氏宗族傳衍之考量
    ，由上訴人從鄧姓，亦未甚悖常情；上訴人以其為鄧姓，主
    張養父為鄧接種乙節，即難逕採。至洪連發及鄧林梅收養上
    訴人，是否因未年長於被收養人20歲而無效，要屬別一法律
    關係之問題，無從以其2人收養上訴人效力之疑義，即推論
    係鄧接種2人收養上訴人。
六、綜上所述，上訴人請求確認其與鄧接種2人間之收養關係存
    在，為無理由，不應准許。從而原審為上訴人敗訴之判決，
    並無不合。上訴論旨指摘原判決不當，求予廢棄改判，為無
    理由，應駁回上訴。
七、本件事證已臻明確，兩造其餘攻擊或防禦方法及所用之證據
    ，經本院斟酌後，認均不足以影響本判決之結果，爰不逐一
    論列，附此敘明。
八、據上論結，本件上訴為無理由，依家事事件法第51條、民事
    訴訟法第449條第1項、第78條，判決如主文。
中　　華　　民　　國　　111 　年　　6 　　月　　22　　日
                    家事法庭
                      審判長法  官   張松鈞
                            法  官   許勻睿
                            法  官   楊舒嵐
正本係照原本作成。
如不服本判決，應於收受送達後20日內向本院提出上訴書狀，其
未表明上訴理由者，應於提出上訴後20日內向本院補提理由書狀
（均須按他造當事人之人數附繕本）上訴時應提出委任律師或具
有律師資格之人之委任狀；委任有律師資格者，另應附具律師資
格證書及釋明委任人與受任人有民事訴訟法第466 條之1第1項但
書或第2項所定關係之釋明文書影本。
中　　華　　民　　國　　111 　年　　6 　　月　　22　　日
　　　　　　　　　　　　　
　　　　　　　　　　　　　  書記官  常淑慧